【裁判字號】    98,交抗,495
【裁判日期】    980728
【裁判案由】    聲明異議
【裁判全文】
臺灣高等法院高雄分院刑事裁定         98年度交抗字第495號
抗   告   人
即原處分機關  交通部公路總局高雄區監理所
                      址設高雄.
代   表   人  乙○○
異   議   人
即 受 處分人  甲○○
上列抗告人因受處分人違反道路交通管理條例聲明異議案件，不
服臺灣高雄地方法院中華民國98年6 月30日裁定（98年度交聲字
第1563號），提起抗告，本院裁定如下：
    主  文
抗告駁回。
    理  由
一、本案經本院審理結果，認原審為上開之裁定，認事用法皆無
    違誤，應予維持，並引用如附件所示原裁定記載之理由。
二、抗告意旨略以：本件受處分人因違背安全駕駛案件，雖經臺
    灣高雄地方法院檢察署（下稱高雄地檢署）檢察官於96年5
    月21日，以96年度偵字第12515 號為緩起訴處分確定，然緩
    起訴乃附條件的不起訴處分，仍為不起訴之一種，並非「有
    罪判決」，而無「刑罰」之性質，自應有行政罰法第26條第
    2 項規定之適用，原裁定撤銷原處分機關裁處異議人罰鍰新
    台幣4 萬9,500 元部分，即有未恰，應請撤銷原裁定，更為
    適法之裁定云云。
三、本件受處分人即異議人確有於96年4 月11日晚上9 時42分許
    ，酒後駕駛車牌號碼8117–JJ號租賃小客車，行經高雄縣仁
    武鄉○○路1573號前，因不勝酒力，擦撞停放路邊之自用小
    客車，經到場處理之員警對異議人施以吐氣酒精濃度測試，
    測得其呼氣酒精濃度達每公升0.57毫克，已超過法定標準，
    違反道路交通管理處罰條例第35條第1 項第1 款規定，而遭
    員警製單舉發之事實，業據異議人自承在卷，並有高雄縣政
    府警察局仁武分局98年6 月16日高縣仁警交字第0980014377
    號函檢附舉發通知單、酒精濃度呼氣測試單各1 紙在卷可稽
    。而異議人於上揭時、地酒醉駕車之事實，復經員警以其涉
    犯刑法第185 條之3 公共危險罪嫌，移送高雄地檢署偵辦，
    並經高雄地檢署檢察官於96年5 月21日以96年度偵字第1251
    5 號為緩起訴處分，命被告書立悔過書，緩起訴期間內並向
    犯罪被害人保護會臺灣高雄分會（下稱犯罪被害保護高雄分
    會）支付50,000元，緩起訴期間為1 年並確定；而異議人已
    於96年8 月21日向犯罪被害保護高雄分會支付50,000元完畢
    ，上開緩起訴處分於97年6 月22日期滿等情，有上開緩起訴
    處分書、台灣高等法院高雄分院檢察署處分書、台灣土地銀
    行款申請書、台灣高等法院被告前案紀錄表在卷可稽，上
    揭事實，堪予認定。而依行政罰法第26條之立法理由：「一
    行為同時觸犯刑事法律及違反行政法上義務規定時，由於刑
    罰與行政罰同屬對不法行為之制裁，而刑罰之懲罰作用較強
    ，故依刑事法律處罰，即足資警惕時，實無為一事二罰再處
    行政罰之必要，且刑事法律處罰，由法院依法定程序為之，
    較符合正當法律程序，應予優先適用。但罰鍰以外之沒入或
    其他種類行政罰，因兼具維護公共秩序之作用，為達行政目
    的，行政機關仍得併與裁處」，其立法目的，無非在處罰目
    的相同且處罰方式相同時，若依刑事法律處罰，即足資警惕
    時，實無為一事二罰再處行政罰之必要，但罰鍰以外之沒入
    或其他種類行政罰，因兼具維護公共秩序之作用，為達行政
    目的，行政機關仍得併予裁處。至於刑事訴訟法第253 條之
    1 所指之緩起訴處分，其中檢察官命被告為金錢給付部分，
    並得為民事強制執行名義，受處分人因上開緩起訴處分而剝
    奪其財產權，且前揭金錢給付義務亦具有強制性、懲罰性，
    雖不若易科罰金係以支付金錢作為自由刑之替代，然經由緩
    起訴處分條件之履行使其免於遭檢察官發動起訴程序，仍具
    有替代刑罰之效果，廣義而言，應屬前揭所稱之「實質刑事
    法律處罰」，而有行政罰法第26條第1 項「一事不二罰」規
    定之適用。至交通部95年7 月17日交路字第0950006986號函
    釋雖略以：查法務部行政罰法諮詢小組第1 次會議紀錄已明
    確結論「緩起訴者乃附條件的不起訴處分，亦即是不起訴的
    一種」在案，當依該部上開函釋結論及行政罰法第26條第2
    項規定辦理云云。惟「緩起訴」處分之最終雖使被告免於刑
    事訴追之效果，與「不起訴」處分之效果相同，然觀諸刑事
    訴訟法第253 條之1 第1 項係91年2 月8 日增訂，行政罰法
    係94年2 月5 日公布，而制定在後的行政罰法第26條第2 項
    僅臚列「不起訴處分或無罪、免訴、不受理、不付審理之裁
    判確定者」，並未將「緩起訴處分」納入。又緩起訴處分既
    非不能證明行為人之犯罪事實，且行為人有支付一定金額之
    實質處罰，已產生實質刑罰之效果，自與上開行政罰法第26
    條第2 項列舉之不起訴處分等情形迥然有別，仍無從遽為比
    擬而為相同之處置。再者，酒後駕車行為人於受緩起訴處分
    ，並於其財產權遭受剝奪之餘，卻仍需繳納一定金額之行政
    罰鍰，其結果勢必降低刑事被告接受緩起訴之意願，亦與訂
    定緩起訴處分以替代繁複刑事審判程序之制度性機能相悖。
    準此以言，制定在後之行政罰法第26條第2 項既未將緩起訴
    處分列舉其中，本於保障人民基本權及「法律明示其一排除
    其他」之法理暨前揭說明，自不能將條文中「不起訴處分」
    之範圍，擴及於性質並不相同之緩起訴處分，且按94年12月
    28日修正公布而於95年7 月1 日施行之道路交通管理處罰條
    例第35條第8 項規定；「……前項（指有酒精濃度超過規定
    標準而駕駛車輛等情形）汽車駕駛人，經裁判確定處以罰金
    低於本條例第92條第3 項所訂最低罰鍰基準規定者，應依本
    條例裁決繳納不足最低罰鍰之部分」，核屬行政罰法第26條
    第1 項之特別規定。本件異議人酒後駕車，經警檢測其酒精
    濃度達每公升0.57毫克，涉犯刑法第185 條之3 公共危險罪
    部分，既經高雄地檢署檢察官為緩起訴處分確定，且其緩起
    訴期間亦已屆滿，業如前述。是異議人於原處分機關裁決時
    ，已確定不會再受刑事追訴及處罰。況本件異議人違規日期
    在96年4 月11日，在上開道路交通管理處罰第35條第8 項規
    定修正生效後，異議人既已依上開緩起訴處分所附條件，向
    犯罪被害保護高雄分會支付50,000元，已產生實質刑罰之效
    果，揆諸上開行政罰法第26條、道路交通管理處罰條例第35
    條第8 項規定與前揭說明，原處分機關對異議人上開酒後駕
    車之違規行為予以裁罰時，就其行為應處以其他種類行政罰
    部分（即吊扣駕駛執照12個月及施以道路交通安全講習），
    固仍得予以裁處，惟就裁處罰鍰部分，僅能緩起訴處分命異
    議人支付之金額金低於依道路交通管理處罰條例第92條第3
    項所訂最低罰鍰基準部分予以裁罰甚明。而本件異議人上開
    酒後駕車之違規行為，參酌道路交通管理處罰條例第92條第
    3 項（按本條例第92條條文，業於96年1 月29日公布修正，
    同年11月1 日施行，原條文第3 項業已移置於同條第4 項）
    及違反道路交通管理事件統一裁罰基準表之規定，其最低罰
    鍰為49,500元，上開緩起訴處分命異議人向犯罪被害保護分
    會支付之金額，顯已逾上開裁罰基準所定之最低罰鍰，是原
    處分機關就本件異議人同一酒後駕車行為，再予裁處罰鍰
    49,500元部分，即有違反一事不二罰之原則。綜上，異議人
    就原處分裁處罰鍰新台幣4 萬5,500 元部分聲明異議，即非
    無理由，應予以撤銷等情，業據原審於裁定理由論述甚詳
    ，洵屬的論；抗告人意旨仍以緩起訴非「刑罰」，而指摘原
    裁定撤銷原處分機關之裁罰為不當，非有理由，應予駁回。
四、據上論結，應依道路交通案件處理辦法第26條，刑事訴訟法
    412條，裁定如主文。
中    華    民    國    98    年    7     月    28    日
                  刑事第四庭    審判長法  官  蕭權閔
                                      法  官  吳進寶
                                      法  官  陳吉雄
以上正本證明與原本無異。
本件裁定不得再抗告。
中    華    民    國    98    年    7     月    29    日
                                      書記官  郭蘭蕙
附件：
臺灣高雄地方法院交通事件裁定        98年度交聲字第1563號
原處分機關  交通部公路總局高雄區監理所
代  表  人  乙○○
異  議  人
即受處分人  甲○○
上列受處分人因違反道路交通管理處罰條例案件，不服交通部公
路總局高雄區監理所於中華民國98年4 月24日所為之處分（原處
分案號：高監營裁字第裁80–NO0000000 號），聲明異議，本院
裁定如下：
    主  文
原處分關於罰鍰新臺幣肆萬玖仟伍佰元部分撤銷。
前項撤銷部分不罰。
    理  由
一、異議意旨略以：異議人即受處分人甲○○於民國96年4 月11
    日晚上6 時許，在路邊與友人飲用酒類後駕車返家途中，擦
    撞路邊停放之車輛，經警施以酒測，案經臺灣高雄地方法院
    檢察署（下稱高雄地檢署）檢察官為緩起訴處分確定，並繳
    納新臺幣（下同）50,000元，異議人已深感後悔，不再酒駕
    ，事隔1 年多，原處分機關竟再裁處異議人罰鍰49,500元，
    已嚴重影響異議人之家計，異議人實難甘服，爰依法聲明異
    議，請求撤銷原處分關於罰鍰部分等語。
二、原處分機關交通部公路總局高雄區監理所係以：異議人於96
    年4 月11日晚上9 時42分許，酒後駕駛車牌號碼8117–JJ號
    租賃小客車，行經高雄縣仁武鄉○○路1573號前，經警施以
    酒測，測得其呼氣酒精濃度檢測值為每公升0.57毫克，超過
    法定標準，由高雄縣政府警察局仁武分局員警當場製單舉發
    ，原處分機關於98年4 月24日，依道路交通管理處罰條例第
    35條第1 項第1 款規定，裁處罰鍰49,500元，並吊扣駕駛執
    照12個月及施以道安講習在案。
三、按受處分人，不服第8 條主管機關所為之處罰，得於接到裁
    決書之翌日起20日內，向管轄地方法院聲明異議，道路交通
    管理處罰條例第87條第1 項定有明文。次按送達，於應受送
    達人之住居所、事務所或營業所為之；於應送達處所不獲會
    晤應受送達人時，得將文書付與有辨別事理能力之同居人、
    受僱人或應送達處所之接收郵件人員；應受送達人或其同居
    人、受僱人、接收郵件人員無正當理由拒絕收領文書時，得
    將文書留置於應送達處所，以為送達；又送達不能依前2 條
    規定為之者，得將文書寄存送達地之地方自治或警察機關，
    並作送達通知書兩份，一份黏貼於應受送達人住居所、事務
    所、營業所或其就業處所門首，另一份交由鄰居轉交或置於
    該送達處所信箱或其他適當位置，以為送達；前項情形，由
    郵政機關為送達者，得將文書寄存於送達地之郵政機關；寄
    存機關自收受寄存文書之日起，應保存3 個月，行政程序法
    第72條第1 項前段、第73條第1 項、第3 項、第74條分別定
    有明文。至行政機關依行政程序法而為文書之送達，專依該
    法律之規定，且該法並無準用民事訴訟法或刑事訴訟法關於
    寄存送達自寄存之日起10日生效規定之規定，是則文書合法
    寄存送達後，當自寄存之日起即時生效。本件原處分機關所
    為之上開98年4 月24日高監營裁字第裁80-NO0000000號違反
    道路交通管理事件裁決書，係於98年4 月28日送達於異議人
    所在高雄縣仁武鄉○○村○○○街21號，並於同日依法寄存
    於高雄縣仁武郵局等情，有上開裁決書、送達證書影本在卷
    可稽。而異議人之戶籍地確係設於上址，並有本院依職權查
    詢之異議人個人基本資料附卷足佐，是該裁決書已於98年4
    月28日合法送達予異議人甚明。又異議人之戶籍地既在高雄
    縣，依司法院所發布之「法院訴訟當事人在途期間標準」第
    4 條第1 款第2 目之規定，依同標準第2 條第1 款中之「地
    方法院在途期間」欄所載日數，扣除在途期間4 日，從而，
    本件聲明異議期間之末日應為98年5 月22日，則異議人於同
    年5 月21日向原處分機關提出聲明異議狀，再由原處分機關
    轉呈本院，此有異議人寄出異議繕本所蓋印之原處分機關收
    文章戳記可按，並未逾20日之法定不變期間，本院自得予以
    審理，合先敘明。
四、再按汽車駕駛人，駕駛汽車經測試檢定，酒精濃度超過規定
    標準者，處15,000元以上60,000元以下罰鍰，並當場移置保
    管其車輛及吊扣其駕駛執照1 年，道路交通管理處罰條例第
    35 條 第1 項第1 款固定有明文。惟按一行為同時觸犯刑事
    法律及違反行政法上義務規定者，依刑事法律處罰之。但其
    行為應處以其他種類行政罰或得沒入之物而未經法院宣告沒
    收者，亦得裁處之。前項行為如經不起訴處分或為無罪、免
    訴、不受理、不付審理之裁判確定者，得依違反行政法上之
    義務規定裁處之，行政罰法第26條亦定有明文。
五、經查：
(一)、本件異議人確有於96年4 月11日晚上9 時42分許，酒後駕駛
    車牌號碼8117–JJ號租賃小客車，行經高雄縣仁武鄉○○路
    1573號前，因不勝酒力，擦撞停放路邊之自用小客車，經到
    場處理之員警對異議人施以吐氣酒精濃度測試，測得其呼氣
    酒精濃度達每公升0.57毫克，已超過法定標準，違反道路交
    通管理處罰條例第35條第1 項第1 款規定，而遭員警製單舉
    發之事實，業據異議人所自承在卷，並有高雄縣政府警察局
    仁武分局98年6 月16日高縣仁警交字第0980014377號函檢附
    舉發通知單、酒精濃度呼氣測試單各1 紙在卷可稽。而異議
    人於上揭時、地酒醉駕車之事實，復經員警以其涉犯刑法第
    185 條之3 公共危險罪嫌，移送高雄地檢署偵辦，並經高雄
    地檢署檢察官於96年5 月21日以96年度偵字第12515 號為緩
    起訴處分，命被告書立悔過書，緩起訴期間內並向犯罪被害
    人保護會臺灣高雄分會（下稱犯罪被害保護高雄分會）支付
    50,000元，緩起訴期間為1年 並確定；而異議人已於96年8
    月21日向犯罪被害保護高雄分會支付50,000元完畢，上開緩
    起訴處分並於97年6 月22日期滿等情，業經本院依職權調閱
    高雄地檢署96年度緩字第2628號案卷核閱屬實，並有上開緩
    起訴處分書、臺灣高等法院高雄分院檢察署處分書、臺灣土
    地銀行匯款申請書、臺灣高等法院被告前案紀錄表各1 份在
    卷可稽。上揭事實，要堪認定。
(二)、而依行政罰法第26條之立法理由觀之，「一行為同時觸犯刑
    事法律及違反行政法上義務規定時，由於刑罰與行政罰同屬
    對不法行為之制裁，而刑罰之懲罰作用較強，故依刑事法律
    處罰，即足資警惕時，實無為一事二罰再處行政罰之必要，
    且刑事法律處罰，由法院依法定程序為之，較符合正當法律
    程序，應予優先適用。但罰鍰以外之沒入或其他種類行政罰
    ，因兼具維護公共秩序之作用，為達行政目的，行政機關仍
    得併與裁處」，探究其立法目的，無非在處罰目的相同且處
    罰方式相同時，若依刑事法律處罰，即足資警惕時，實無為
    一事二罰再處行政罰之必要，但罰鍰以外之沒入或其他種類
    行政罰，因兼具維護公共秩序之作用，為達行政目的，行政
    機關仍得併予裁處。至於刑事訴訟法第253 條之1 所指之緩
    起訴處分，其中檢察官命被告為金錢給付部分，並得為民事
    強制執行名義，受處分人因上開緩起訴處分而剝奪其財產權
    ，且前揭金錢給付義務亦具有強制性、懲罰性，雖不若易科
    罰金係以支付金錢作為自由刑之替代，然經由緩起訴處分條
    件之履行使其免於遭檢察官發動起訴程序，仍具有替代刑罰
    之效果，廣義而言，應屬前揭所稱之「實質刑事法律處罰」
    ，而有行政罰法第26條第1 項「一事不二罰」規定之適用。
(三)、至交通部95年7 月17日交路字第0950006986號函釋雖略以：
    查法務部行政罰法諮詢小組第1 次會議紀錄已明確結論「緩
    起訴者乃附條件的不起訴處分，亦即是不起訴的一種」在案
    ，當依該部上開函釋結論及行政罰法第26條第2 項規定辦理
    云云。惟「緩起訴」處分之最終雖使被告免於刑事訴追之效
    果，與「不起訴」處分之效果相同，然觀諸刑事訴訟法第25
    3 條之1 第1 項係91年2 月8 日增訂，行政罰法係94年2 月
    5 日公布，而制定在後的行政罰法第26條第2 項僅臚列「不
    起訴處分或無罪、免訴、不受理、不付審理之裁判確定者」
    ，並未將「緩起訴處分」納入。又緩起訴處分既非不能證明
    行為人之犯罪事實，且行為人有支付一定金額之實質處罰，
    已產生實質刑罰之效果，自與上開行政罰法第26條第2 項列
    舉之不起訴處分等情形迥然有別，仍無從遽為比擬而為相同
    之處置。再者，酒後駕車行為人於受緩起訴處分，並於其財
    產權遭受剝奪之餘，卻仍需繳納一定金額之行政罰鍰，其結
    果勢必降低刑事被告接受緩起訴之意願，亦與訂定緩起訴處
    分以替代繁複刑事審判程序之制度性機能相悖。準此以言，
    制定在後之行政罰法第26條第2 項既未將緩起訴處分列舉其
    中，本於保障人民基本權及「法律明示其一排除其他」之法
    理暨前揭說明，自不能將條文中「不起訴處分」之範圍，擴
    及於性質並不相同之「緩起訴處分」，附此敘明。
(四)、且按，94年12月28日修正公布，並自95年7 月1 日施行之道
    路交通管理處罰條例第35條第8 項規定；「……前項（指有
    酒精濃度超過規定標準而駕駛車輛等情形）汽車駕駛人，經
    裁判確定處以罰金低於本條例第92條第3 項所訂最低罰鍰基
    準規定者，應依本條例裁決繳納不足最低罰鍰之部分」，上
    開道路交通管理處罰條例第35條第8 項之規定，核屬行政罰
    法第26條第1 項之特別規定。又緩起訴處分亦屬廣義之司法
    處分，為避免經法院裁判確定者，仍得裁決繳納，而經緩起
    訴確定者，反而不得裁決繳納差額之不公平情事，所謂經裁
    判確定應包括緩起訴處分確定。本件異議人酒後駕車，經警
    檢測其酒精濃度達每公升0.57毫克，涉犯刑法第185 條之3
    公共危險罪部分，既經高雄地檢署檢察官為緩起訴處分確定
    ，且其緩起訴期間亦已屆滿，業如前述。是異議人於原處分
    機關裁決時，已確定不會再受刑事追訴及處罰。況本件異議
    人違規日期在96年4 月11日，在上開道路交通管理處罰第35
    條第8 項規定修正生效後，異議人既已依上開緩起訴處分所
    附條件，向犯罪被害保護高雄分會支付50,000元，已產生實
    質刑罰之效果，揆諸上開行政罰法第26條、道路交通管理處
    罰條例第35條第8 項規定與前揭說明，原處分機關對異議人
    上開酒後駕車之違規行為予以裁罰時，就其行為應處以其他
    種類行政罰部分（即吊扣駕駛執照12個月及施以道路交通安
    全講習），固仍得予以裁處，惟就裁處罰鍰部分，僅能緩起
    訴處分命異議人支付之金額金低於依道路交通管理處罰條例
    第92條第3 項所訂最低罰鍰基準部分予以裁罰甚明。而本件
    異議人上開酒後駕車之違規行為，參酌道路交通管理處罰條
    例第92條第3 項（按本條例第92條條文，業於96年1 月29日
    公布修正，同年11月1 日施行，原條文第3 項業已移置於同
    條第4 項）及違反道路交通管理事件統一裁罰基準表之規定
    ，其最低罰鍰為49,500元，上開緩起訴處分命異議人向犯罪
    被害保護分會支付之金額，顯已逾上開裁罰基準所定之最低
    罰鍰，是原處分機關就本件異議人同一酒後駕車行為，再予
    裁處罰鍰49,500元部分，即有違反一事不二罰之原則。
六、綜上，異議人就原處分裁處罰鍰49,500元部分，聲明異議為
    有理由，原處分關於此部分應予撤銷，另諭知異議人不罰。
    至原處分機關依道路交通管理處罰條例第35條第1 項、第24
    條第1 項第2 款規定，吊扣異議人駕駛執照12個以及施以道
    路安全講習部分，揆諸前開說明，既屬達成遏止酒後駕車之
    不法行為、維護道路交通用路權人之安全法益等行政目的，
    所必要之罰鍰以外其他種類行政罰，核屬合法，且未經聲明
    異議，自不在本件審理之範圍內，附此敘明。
七、據上論斷，應依道路交通案件處理辦法第20條前段規定，裁
    定如主文。
中    華    民    國    98    年    6     月    30    日
                  交通法庭  法  官  李殷君
以上正本證明與原本無異。
如不服本裁定，應於收受送達後5 日內向本院提出抗告狀。
中    華    民    國    98    年    6     月    30    日
                            書記官  李文廣


司法院資訊處製作；財團法人民間司法改革基金會備份。
